臺灣臺南地方法院刑事判決　　　　　　　93年度訴字第1252號
公　訴　人　臺灣臺南地方法院檢察署檢察官
被　　　告　乙○○　男　48歲.
選任辯護人　林瑞成律師
上列被告因違反著作權法案件，經檢察官提起公訴（93年度偵字
第6454號），本院判決如下：
    主  文
本件公訴不受理。
    理  由
一、公訴意旨略以：被告乙○○係臺南市○○區○○路三００號
    「立紋實業社」（尚未經核准設立登記）之負責人，明知「
    西施戲蝶圖」屬告訴人甲○○享有著作財產權之美術著作，
    且未經告訴人甲○○同意或授權重製，竟意圖營利，基於以
    重製之方法侵害他人著作財產權為常業之單一犯意，自民國
    九十一年五月至六月間某日起，委託不知情之臺南市○○○
    街二十五號之「冠美印刷廠」負責人曾木輝將前開「西施戲
    蝶圖」西施左手上舉圖樣更改為下擺、圖上蝴蝶數量三隻增
    加為四隻，並將圖上「西施戲蝶，歲次已卯梅月」易為「西
    施戲蝶，風姿美妙」等字樣後，以電腦掃瞄製圖之方式，將
    前開仿「西施戲蝶圖」之圖樣壓印於美耐皿餐盤上，資以接
    續重製前開美術著作，繼而販賣牟利；嗣於九十三年三月二
    十二日，經告訴人甲○○訴由法務部調查局臺南市調查站循
    線查獲被告乙○○，並扣得雜記簿二本（期間分別為九十一
    年三月至九十二年九月、九十二年十月至九十三年五月）、
    西施戲蝶器皿七個、西施戲蝶單幅十三張及西施戲蝶雙幅八
    百一十張。因認被告乙○○係違反修正前著作權法第九十四
    條、第九十一條第一項意圖營利而以重製之方法侵害他人之
    著作權為常業罪嫌。
二、按所謂常業犯，係指將犯罪作為賴以維生之職業者而言。侵
    害著作權之常業犯，應係指「以侵害著作權營生」或「恃侵
    害著作權為生」，始克相當。故行為人縱先後有多次侵害著
    作權之行為，如並未以之維生，仍不得謂係常業犯；常業犯
    係以犯罪為職業並恃以維生，自有以犯罪不法所得為其主要
    生活依據之客觀事實為必要，始克符合恃以為生之旨趣，侵
    害著作權之常業犯，應係指以侵害著作權營生，或恃侵害著
    作權為生者而言，故行為人縱有多次侵害著作權之行為，如
    並非恃以為生，仍難謂係常業犯；常業犯係以犯罪為職業並
    恃以維生，自有以犯罪不法所得為其主要生活依據之客觀事
    實為必要，始克符合恃以為生之旨趣，侵害著作權之常業犯
    ，應係指以侵害著作權營生，或恃侵害著作權為生者而言，
    故行為人縱有多次侵害著作權之行為，如並非恃以為生，仍
    難謂係常業犯，最高法院83年度台上字第6743號、84年度台
    上字第1606號、84年度台上字第5063號判決意旨可資參照。
    又按告訴乃論之罪，告訴人於第一審辯論終結前，得撤回其
　　告訴；又告訴乃論之罪經撤回者，應諭知不受理之判決，並
  　得不經言詞辯論為之，刑事訴訟法第二百三十八條第一項、
    第三百零三條第三款及第三百零七條分別定有明文。
三、本件公訴人認被告乙○○係違反修正前著作權法第九十四條
    、第九十一條第一項意圖營利而以重製之方法侵害他人之著
    作權為常業罪嫌，無非係以被告乙○○於警詢自承出售仿「
    西施戲蝶圖」之器皿達七百七十個，獲利約新臺幣（下同）
    五萬八千元，而認被告乙○○係藉由重製盜版物獲取具相當
    持續性之生活費用，以及確有以反覆實施犯罪獲取持續一段
    期間生活費用之意圖及行為，顯恃販賣盜版物為生而為常業
    甚明。經查：
  (一)被告乙○○（原名蔡清福）於九十一年至九十三年間從事販
    售器皿之行業，其現所經營之「立紋實業社」雖係以販售器
    皿為營生主要依據，然所販賣之器皿種類、樣式繁多，有大
    圓皿、船形皿、深水皿、竹皿、反口水皿、四色皿、皿、
    波浪皿、小湯碗、碗公等，並非僅販售印有「西施戲蝶圖」
    之器皿為主要，且其復享有美術著作「餐盤」、「卓文君圖
    」、「梅花」，此有被告乙○○所提出之著作權證明書三紙
    附卷可憑，復有扣案雜記簿二本可資佐證，足知被告乙○○
    應係以販賣各式器皿，賺取差額利潤為業，而非專以販賣印
    有「西施戲蝶圖」美術著作之器皿為業。
  (二)被告乙○○雖於警詢自承出售印有「西施戲蝶圖」之器皿達
    七百七十個，然其係供稱「總售價」約為五萬八千元，而非
    供承「獲利」約為五萬八千元，此觀之被告乙○○九十三年
    五月十四日之警詢筆錄自明（詳法務部調查局南市調查站偵
    查卷第四頁），另被告乙○○又於九十三年七月二日偵查中
    供承：其販售印有「西施戲蝶圖」之器皿，獲利為一萬元等
    語（詳偵查卷第十頁）。故而，公訴人以被告乙○○於警詢
    自承出售仿「西施戲蝶圖」之器皿達七百七十個，獲利約五
    萬八千元，進而認定被告乙○○顯恃販賣盜版物為生而為常
    業，顯有誤會。
  (三)再者，依被告乙○○被查獲扣案之雜記簿二本所載，被告乙
    ○○自九十一年五、六月間某日起至九十三年五月止，此一
    長達一年多販售印有「西施戲蝶圖」器皿之所得，依被告乙
    ○○自陳僅獲利一萬元，此外，復無其他證據可資證明被告
    乙○○因此而獲得鉅額利潤，依一般經驗法則，被告乙○○
    顯無法恃此一萬元侵害著作權之獲利以為生，依前開判決意
    旨，被告乙○○縱有連續多次侵害著作權之行為，其既非恃
    此以為生，仍難謂係常業犯。
四、綜上所述，本件被告乙○○所為，應係涉犯修正前著作權法
    第九十一條第一項之意圖營利而以重製之方法侵害他人之著
    作財產權罪（按著作權法第九十一條分別於九十二年七月九
    日及九十三年九月一日修正公布施行，並分別於九十二年七
    月十一日及九十三年九月三日起生效），依同法第一百條規
    定，不論係適用修正前著作權法或適用修正後著作權法之規
    定，均屬告訴乃論之罪，茲因被告乙○○已與告訴人甲○○
    達成和解，告訴人甲○○並於本院第一審辯論終結前具狀撤
    回其告訴，有刑事撤回告訴狀一份附卷可考，揆諸上開說明
    ，爰不經言詞辯論，諭知不受理之判決。
據上論斷，應依刑事訴訟法第三百零三條第三款、第三百零七條
決如主文。
中　　華　　民　　國　　94　　年　　3 　　月　　31　　日
　　　　　　　                刑事第十一庭
                                  審判長法官  鄧希賢
　　　　　　　　　　　　　　　　　　　　法官  楊佳祥
　　　　　　　　　　　　　　　　　　　　法官  陳金虎
以上正本證明與原本無異。
如不服本判決應於送達後十日內向本院提出上訴狀。
　　　　　　　　　　　　　　　　  書  記  官  楊建新
中　　華　　民　　國　　94　　年　　4　　月　　  1　　日
